【裁判字號】    89,台上,239
【裁判日期】    890121
【裁判案由】    給付借款
【裁判全文】
最高法院民事判決                                八十九年度台上字第二三九號
    上  訴  人  甲○○○
    訴訟代理人  王 桂 樹律師
    被 上訴 人  戊 ○ ○
                丁 ○ ○
                乙 ○ ○
                丙 ○ ○
                己    ○
右當事人間請求給付借款事件，上訴人對於中華民國八十七年十二月十六日台灣高等
法院第二審更審判決（八十七年度上更(一)字第三二七號），提起上訴，本院判決如左
：
    主  文
上訴駁回。
第三審訴訟費用由上訴人負擔。
    理  由
本件上訴人主張：被上訴人之被繼承人周添發於民國七十四年二月十二日向伊借款新
臺幣（下同）七十萬元，約定八十四年二月十二日清償，系爭借款早已到期，而周添
發已於七十八年五月八日死亡，被上訴人為其繼承人，就系爭借款應負連帶返還之責
，爰依消費借貸之法律關係，求為命被上訴人返還系爭借款七十萬元及法定遲延利息
之判決。
被上訴人則以：伊未聞周添發於生前曾負有此筆借款債務，上訴人不能舉證證明有交
付借款之事實；又上訴人主張周添發簽發支票向其借款，嗣後再以系爭借據換回支票
，惟卻無法提出支票原本且二者金額不符，所為主張無以憑採，其據以訴請上訴人連
帶返還借款，自無理由等語，資為抗辯。
原審斟酌全辯論意旨及調查證據之結果，以：上訴人主張被上訴人之被繼承人周添發
向其借款未償還，及持載有「茲向台端借款七十萬元正，定於八十四年二月十二日前
攤還付清。右項金額無誤為據」之借據等情，已據其提出借據、戶籍登記簿謄本各乙
份為證。被上訴人於第一審亦自認借據上之周添發簽名為真正，則該系爭借據之真正
應無庸疑。惟被上訴人以前揭情詞置辯，經查：依證人李昆梯之證言，周添發於七十
四年二月十二日簽署系爭借據時，上訴人並未交付七十萬元，證人李昆梯又證：「錢
是周添發打電話向上訴人借，再由我和我太太（指上訴人）一起交付，他（指周添發
）自七十三年六月起陸續借一百零五萬元，都是我和我太太一起交付，交錢時除周添
發外，並無其他人在場……」等語，則依其所證，上訴人係直接將錢交予周添發，與
上訴人於第一審自承當年借予周添發之款項均以支票支付，因年代久遠，有關支票由
周添發兌現之資料已無法尋得云云，顯有不符，證人李昆梯之證言，自無足憑採。上
訴人主張周添發係自七十三年六月起陸續借款並簽發支票，然依其提出之支票，其中
訴外人太源企業有限公司簽發，面額各十五萬元之支票二紙，其發票日均為七十四年
（一九八五年）一月二十六日，又周添發本人簽發面額共七十五萬元之支票五紙之發
票日更改前分別為七十三年一月二十日、七十三年一月二十五日、七十三年一月二十
八日、七十三年一月三十日、七十三年一月三十一日（嗣均更改年度為七十四年），
上開支票日期與上訴人所主張之借款日期不符，且支票係無因票據，縱上訴人持有周
添發交付之票據亦不得僅憑票據即認定有借款之事實，是單憑上訴人之持有票據亦無
法為其確有交付借款之認定。上訴人又主張其於周添發宣佈倒閉拒還借款後，始持三
十萬元之支票追索，訴請周添發給付票款，則依上所述，系爭七張支票均應已屆期，
依一般經驗法則上訴人應會要求周添發一併返還另外積欠之七十五萬元，始符常理，
上訴人非但未如此，甚且於周添發死前未曾催討，實與常理有違。綜上所述，上訴人
既無法對交付借款之事實舉證證明，則主張其與周添發間有消費借貸之關係存在，自
非有據。從而其本於消費借貸及繼承之法律關係，訴請被上訴人連帶給付七十萬元及
自八十四年二月十三日起至清償日止之法定遲延利息，於法即屬無據，為其心證之所
由得，而將第一審所為上訴人勝訴之判決廢棄，改判駁回其訴，經核於法洵無違誤。
上訴人固爭執原審未查明周添發所簽發五張支票上周添發之印文是否與借據上者相同
，及未說明周添發先還五萬元，餘額開具借據而收回五張支票之主張是否可採，有判
決理由不備之違法云云。惟查原審已說明票據為無因證券，不得僅憑票據即認有借款
之事實，並說明未於另案和解時一併處理，有違常情等情，要難指為理由不備。上訴
論旨，徒就原審取捨證據、認定事實之職權行使，指摘為不當，聲明廢棄原判決，不
能認為有理由。
據上論結，本件上訴為無理由。依民事訴訟法第四百八十一條、第四百四十九條第一
項、第七十八條，判決如主文。
中      華      民      國    八十九    年      一      月    二十一    日
                              最高法院民事第一庭
                                  審判長法官  李  錦  豐
                                        法官  楊  鼎  章
                                        法官  李  慧  兒
                                        法官  王  茂  修
                                        法官  蘇  達  志
      右正本證明與原本無異
                                              書  記  官
中      華      民      國    八十九    年      二      月     十一     日


司法院資訊處製作；財團法人民間司法改革基金會備份。
